【裁判字號】    95,台上,6624
【裁判日期】    951130
【裁判案由】    背信
【裁判全文】
最高法院刑事判決            九十五年度台上字第六六二四號
上   訴   人  台灣高等法院檢察署檢察官
上訴人即被告  乙○○（原名「周華坤」）
選 任辯護 人  林誌誠律師
被        告  甲○○（原名「唐文武」）
上列上訴人等因被告背信案件，不服台灣高等法院中華民國九十
五年八月一日第二審更審判決（九十五年度重上更(五)字第六三號
，起訴案號：台灣台北地方法院檢察署八十三年度偵續一字第二
三六號），提起上訴，本院判決如下：
    主  文
原判決撤銷，發回台灣高等法院。
乙○○之上訴駁回。
    理  由
本件分兩部分說明之。
一檢察官上訴（即撤銷發回）部分：
原判決認定被告唐文武央請友人蔡永昌出面，於民國八十二年二
月間，向告訴人丙○○洽購台北市○○路○段二十巷十九號房地
，以總價新台幣（下同）四千萬元成交。蔡永昌與告訴人於同年
三月十五日簽訂買賣契約，除支付訂金三百萬元外，約定委託被
告周華坤辦理，由蔡永昌為債務人，以系爭房地為抵押物，向銀
行申請三千五百萬元抵押貸款支付價款，於辦妥貸款後再辦理過
戶事宜。告訴人即於簽約同時，將印鑑證明、所有權狀、所有權
移轉契約書等過戶文件交予周華坤。為確保交易安全，周華坤不
得將上述文件交付予雙方任何一方處理。詎於同一日，蔡永昌、
唐文武藉詞申請建築執照，向周華坤索取上述文件。周華坤為專
業代書，預見此類文件交由買方，將影響告訴人順利取得尾款三
千七百萬元，乃意圖為蔡永昌、唐文武不法之利益，而違背其任
務，親往唐文武之公司，未經告訴人同意，擅將上述證件交付予
蔡永昌及唐文武。蔡、唐二人取得證件，即委由另一代書許曼麗
辦理，於八十二年四月一日將系爭房地所有權移轉登記予唐文武
，同日再設定最高限額抵押權八百萬元予第三人呂金盛等情。因
而撤銷第一審判決，改判論處周華坤為他人處理事務，意圖損害
本人之利益，而為違背其任務之行為，致生損害於本人之利益罪
刑；另唐文武部分，則認不能證明與周華坤共犯背信罪責。乃改
判諭知唐文武無罪。固非無見。
惟查，(一)、本院前次判決（九十五年度台上字第一八二九號判決
）發回更審意旨（第三點）已表明：「第一審檢察官起訴事實，
略以蔡永昌向告訴人丙○○購買系爭房地，雙方約定『貸款部分
則由蔡永昌以債務人名義向銀行告貸外，均不得向任何其他公司
或個人抵押貸款，丙○○並將過戶資料交由代書周華坤辦理貸款
事宜。詎蔡永昌、周華坤與唐文武竟共同意圖為自己之不法之利
益，由周華坤將上揭房地移轉所有權與唐文武，並於同年四月一
日完成過戶登記，且同日又再設定抵押於呂金盛，致生損害於丙
○○。』等情。而周華坤於偵查中供認，系爭土地過戶予唐文武
，係伊辦理的，唐文武並叫伊辦理抵押登記向呂金盛借貸八百萬
元；嗣於第一審亦具狀承認，依蔡永昌之指示，將系爭房地辦理
移轉登記予唐文武等情（見偵續字偵查影印卷第二十六、四十五
頁，偵續(一)字影印卷第一八五頁，第一審卷第四十頁背面）；另
唐文武於原審亦謂，過戶手續係周華坤所辦（見原審八十四年度
上訴字第三０七六號卷第三十頁）；且系爭土地移轉登記申請書
記載，該登記案之申請，雙方（丙○○、唐文武）委託周華坤代
理，複代理人許曼麗，並蓋有周、許二人印文（周華坤印文雖刪
掉一枚，但仍留一枚）。倘上述抵押設定、及過戶登記手續與周
華坤無涉，何以周華坤一再承認該抵押設定登記係蔡永昌、康文
武叫伊辦理？又過戶登記為何以周華坤為代理人而提出申請？究
竟許曼麗與周華坤有何關係？為何擔任複代理人？是否受僱於周
某？抑或周華坤受唐文武委託後，轉請許曼麗辦理登記手續？又
周華坤違背告訴人委託先向銀行辦理貸款之任務，即擅自將系爭
房地過戶予唐文武，並依唐文武指示辦理抵押貸款等情，如果不
虛，顯然損害告訴人之買賣價金請求權，此部分事實周華坤、唐
文武二人似亦應成立背信罪責？原審對上述疑點未深入審究，亦
未說明上開周華坤、唐文武之供詞有何不可採信之理由，即認辦
理系爭房地過戶及抵押登記予呂金盛，係唐文武、蔡永昌委託許
曼麗所為，此部分事實與周華坤無涉，從而周華坤、唐文武就此
不成立背信罪責云云，難謂已盡調查能事。」等情。乃原判決對
此仍未詳細審究及說明，致瑕疵依然存在。顯然可議。(二)、行為
人對於構成犯罪之事實預見其發生，而其發生並不違背其本意者
，以故意論，刑法第十三條第二項定有明文。本件原判決事實欄
認定：「……嗣蔡永昌、唐文武二人以申請建築執照為由（唐文
武購買系爭房地，係欲拆除該房屋，使用該土地與鄰近之土地一
併合建），向周華坤索取系爭房地所有權狀及前述辦理過戶所須
文件，周華坤為專業代書，依其專業，明知此類文件如任意交由
契約他方即買方蔡永昌帶走，將使出賣人丙○○無法監控本次交
易之安全，對丙○○能否順利收到尾款三千七百萬元（即第三次
及第四次付款），影響至鉅，攸關丙○○之利益，且依契約所載
係先辦理抵押貸款交付三千五百萬元後，再辦理所有權移轉登記
，當然不得將過戶文件交付買賣他方蔡永昌，乃意圖為蔡永昌、
唐文武不法之利益，而違背其任務，於系爭房地向銀行抵押貸款
得三千五百萬元前，仍於同（十五）日親赴唐文武經營之公司，
將辦理過戶所須文件（該文件記載出賣人為丙○○、買受人為唐
文武，周華坤並在其上記載其本人為所有權移轉登記之代理人）
交付蔡永昌及唐文武，致唐文武、蔡永昌得為後述之所有權移轉
登記及抵押權登記，足生損害於丙○○。」嗣唐文武、蔡永昌取
得相關文件後，即辦理所有權移轉登記予唐文武，再向呂金盛辦
理抵押貸款等情。如果無訛，則周華坤於交付系爭房地過戶文件
予唐文武、蔡永昌時，既已預見唐文武、蔡永昌有可能持上述文
件辦理移轉過戶或抵押登記，將使告訴人不能順利收到尾款三千
七百萬元之虞。事後，唐、蔡二人果然將系爭房地擅自過戶登記
為唐文武所有，並向呂金盛辦理抵押貸款，致生損害於告訴人。
此結果之發生，倘不違背周華坤之本意，縱令非周華坤明知並有
意使其發生，似應依首開規定，論以間接故意之責任。此由原判
決（第十頁第二十六行至第三十六行）理由論述：「被告周華坤
雖辯稱遭蔡永昌、唐文武矇騙，始將文件交付，惟其既為專業代
書，就此交易安全重要之點豈能諉為不知？唐文武、蔡永昌須被
告周華坤提供相關資料做為辦理建築執照之用，周華坤僅須出借
所有權狀即可，被告周華坤又何須將可供過戶使用之過戶申請資
料及印鑑證明一併交付？雖告訴人丙○○交付之印鑑證明僅有二
張，不能同時供被告周華坤辦理過戶及設定抵押，惟已可用供辦
理過戶或設定抵押二者之其中一項業務，為被告周華坤所不否認
，被告周華坤明知如此，即仍連同其他過戶所須資料一併交付，
更且在該土地登記聲請書加蓋其本人之印章，被告周華坤何能諉
其責任。」等情，可為證明。乃原審未予深究，又謂周華坤未參
與系爭房地過戶及設定抵押權之事實，此部分尚無背信之問題，
而不另為無罪之諭知云云（見原判決第九頁第四行至第九行及第
十二頁第十七行至第二十二行），自嫌未盡調查能事及理由矛盾
。(三)、依原判決所云，唐文武向告訴人購買系爭房地未成，乃央
請友人蔡永昌出面代為購買等情。如果不虛，則其為真正之買主
，自應明知雙方買賣之條件，係先辦理貸款三千五百萬元予告訴
人抵付價金後，才能辦理過戶手續，乃其向周華坤取得系爭房地
之過戶文件後，明知違反上述約定，且僅支付告訴人定金三百萬
元而已，竟擅自辦理過戶登記及向呂金盛抵押借款，其意圖損害
告訴人之財產以獲取不法利益，至為明顯；而周華坤違背任務之
行為，倘無唐文武之上述過戶、抵押行為加工，亦不致發生損害
告訴人利益之結果。事實上，係周華坤與唐文武二人之行為結合
而完成背信之行為，此是否顯示其二人分擔實施犯行，應為共同
正犯？原判決未深入審究，逕認唐文武與周華坤係居於彼此相互
對立之對向關係，行為縱有合致，但二人既各有其目的，分別就
各該行為負責，自難論處唐文武共同背信罪責云云（見原判決第
十四頁第十一行至第十六行），所持見解，不無可議。(四)、科刑
應審酌犯罪所生之危險或損害，刑法第五十七條第一項第九款著
有明文。原判決事實欄認定告訴人依法追償，最後仍損失價金一
千萬元，迄今尚未取得。於八十二年間，此損害之數額誠屬不小
，乃原判決於審酌周華坤之犯罪情狀以為斟酌量刑時，就此犯罪
所生之損害情形，未予審酌，難謂允洽。本件檢察官上訴意旨，
指摘原判決不當，非無理由，應認仍有撤銷發回更審之原因。又
本件雖屬刑事訴訟法第三百七十六條第五款所列之案件，惟於修
正刑事訴訟法施行前，原得上訴於第三審法院，且已繫屬於法院
。依刑事訴訟法施行法第五條第一項規定，仍應依施行前之法定
程序終結之。附此明。
二乙○○上訴（即上訴駁回）部分：
查第三審上訴書狀，應敘述上訴之理由，其未敘述者，得於提起
上訴後十日內補提理由書於原審法院。已逾上述期間，而於第三
審法院未判決前仍未提出上訴理由書狀者，第三審法院應以判決
駁回之。刑事訴訟法第三百八十二條第一項、第三百九十五條後
段規定甚明。本件上訴人乙○○因背信罪案件，不服原審判決，
於民國九十五年八月十八日提起上訴，並未敘述理由。迄今逾期
已久，於本院未判決前仍未提出，依上開規定，其上訴自非合法
，應予駁回。
據上論結，應依刑事訴訟法第三百九十五條後段，判決如主文。
中    華    民    國  九十五  年   十一   月   三十   日
                      最高法院刑事第四庭
                          審判長法官  吳  雄  銘
                                法官  池  啟  明
                                法官  郭  毓  洲
                                法官  韓  金  秀
                                法官  黃  梅  月
      本件正本證明與原本無異
                                      書  記  官
中    華    民    國  九十五  年  十二    月          日
                                                Ａ


司法院資訊處製作；財團法人民間司法改革基金會備份。
